【裁判字號】    99,台上,3456
【裁判日期】    990603
【裁判案由】    違反毒品危害防制條例
【裁判全文】
最高法院刑事判決            九十九年度台上字第三四五六號
上  訴  人  甲○○
選任辯護人  黃正彥律師（法律扶助律師）
上列上訴人因違反毒品危害防制條例案件，不服台灣高等法院台
南分院中華民國九十七年六月四日第二審判決（九十七年度上訴
字第四六六號，起訴案號：台灣台南地方法院檢察署九十六年度
偵字第四六０九、七六０一號），提起上訴，本院判決如下：
    主  文
原判決撤銷，發回台灣高等法院台南分院。
    理  由
本件原判決認定上訴人甲○○有其事實欄所載與其男友鄭仕佾共
同販賣第三級毒品愷他命犯行，因而撤銷第一審關於上訴人部分
科刑之判決，改判仍論上訴人以共同販賣第三級毒品罪，量處有
期徒刑二年九月暨諭知相關之從刑，固非無見。
惟按：(一)、有罪判決書事實之認定與理由之說明，及理由前後之
敘述均須相一致，方為合法。倘事實之認定與理由之說明或先後
理由之論述兩歧，即屬判決理由矛盾之違法。又共同實行犯罪行
為之人，在合同意思範圍內，各自分擔犯罪行為之一部，相互利
用他方之行為，以遂行其犯罪之目的，即應就其全部所發生之結
果，共同負責。基此法理，依法必須沒收之物，於共同正犯間自
應採連帶責任之例；故於各該共同正犯之同一或先後所為之判決
內，對於依法必須沒收之物，均應為全部沒收之諭知，始屬適法
。原判決認定上訴人與共同被告鄭仕佾共同販賣愷他命，於判決
附表編號四記載：鄭仕佾與陳炳森聯絡好在台南市○○路「麥當
勞」店前交易愷他命，鄭仕佾即以電話聯絡甲○○（上訴人，下
同）前往台南縣仁德交流道附近某一檳榔攤會合，甲○○到達後
，鄭仕佾將愷他命、行動電話交予甲○○，囑甲○○駕車前往上
址麥當勞，將愷他命交予陳炳森，並收取新台幣（下同）八百元
。甲○○即基於共同販賣愷他命之犯意，駕車前往約定地點，以
鄭仕佾交付之行動電話與陳炳森聯絡，將愷他命交予陳炳森等語
；事實欄並記載案發時扣得之鄭仕佾之0000000000號
電話係供販毒聯絡之用（見原判決第二頁第四、五行）。判決理
由更援引上訴人於警詢時陳稱：我有替鄭仕佾送過一次愷他命給
別人；鄭仕佾以0000000000號撥打我0000000
000號電話要我到仁德交流道附近某間檳榔攤找他，我就自行
駕車到該處找他，當時他給我一小包愷他命和一支電話，號碼我
忘記了，叫我到台南市○○路「麥當勞」後打該支電話聯絡一男
子，並替他收取八百元現金，我就開車到他指定的麥當勞前，打
該支電話，約三分鐘後有一個胖胖的男子走路過來直接開我車門
等語，為其主要論據（見原判決第四頁第六行以下）。亦即，原
判決似認0000000000號電話係鄭仕佾所使用，並作為
其與上訴人共同販賣愷他命之聯絡工具。乃原判決理由又謂：0
000000000號之ＳＩＭ卡為鄭仕佾所有供其自己販賣愷
他命所用之工具，並非與上訴人共同販賣愷他命所用之物，此部
分與上訴人無關，且已在鄭仕佾部分諭知沒收，無庸再於上訴人
部分諭知沒收等語（見原判決第十二頁四、第三行以下）。不僅
事實與理由之記載，以及理由之前後敘述，均不一致；有關行動
電話ＳＩＭ卡之應否沒收之說明，亦有違誤。其次，原判決謂：
扣案之鄭仕佾所有之愷他命一包、五小包、八小包，以及大、小
夾鍊袋合計四包，係上訴人與鄭仕佾共同販賣愷他命之佐證（見
原判決第九頁(六)）。果如此，似應依毒品危害防制條例第十八條
、第十九條等相關規定，諭知沒收 (銷燬）。乃原判決就扣案之
愷他命是否應諭知沒收，未置一詞，又謂：「扣案小夾鍊袋二包
、大夾鍊袋一包及夾鍊袋一包，並無證據證明與本案販毒有何關
連性，自無從宣告沒收」云云（見原判決第十二頁四、）。亦有
證據上理由矛盾之違法。(二)、審理事實之法院，對於案內一切證
據，除認為不必要者外，均應詳為調查，然後基於調查所得之心
證，以為判斷事實之基礎。如有應行調查之證據，未依法調查，
率予判決，即有應調查而未予調查之違法。查依原判決之認定，
上訴人係於民國九十六年三月八日案發前之二、三月間，販賣愷
他命予陳炳森。若依原判決引述上訴人於警詢時之自白，更可知
販賣時間係在案發前「上星期某日凌晨」；且上訴人交付愷他命
予陳炳森前，鄭仕佾先以0000000000號撥打上訴人之
0000000000號電話（見原判決第四頁第八至十行）。
陳炳森於警詢時亦稱：我都是打0000000000號電話聯
絡「阿益」（即鄭仕佾）購買等語（見警卷第六四頁）。徵諸卷
內電話監聽譯文，確有鄭仕佾與上訴人間，於九十六年一月十八
日之通話內容（見警卷第四一頁）；而0000000000號
被監聽之期間，係自九十五年十二月十五日至九十六年三月九日
（見原審卷第八四至八九頁通訊監察書及其附表）。果如此，警
方對鄭仕佾監聽之電話，應包含鄭仕佾與上訴人、陳炳森二人之
通話內容。乃卷內似無該等監聽譯文。因攸關上訴人於警詢時之
自白是否與事實相符，於上訴人之利益有重大關係，且非不能或
不易調查，原判決未究明、釐清，逕行判決，尚嫌率斷。基於相
同之理由，上訴人主張其合於自首要件。原判決雖援引承辦員警
鄭世賢於第一審證述：「（你們為何會知道甲○○幫忙販賣毒品
）因為從先前的通訊譯文就知道甲○○有幫忙鄭仕佾運送毒品，
所以之後在警訊（詢）筆錄中甲○○自己坦承曾經在金華路三段
麥當勞前賣毒品給一位胖胖的男生，我們在根據譯文知道陳炳森
與鄭仕佾也在那邊交易過，……」等語，而認警方於案發前之監
聽中已先發覺上訴人與鄭仕佾涉嫌販賣毒品（見原判決第十一頁
(三)、）。然所謂發覺，固非以有偵查犯罪權之機關或人員確知其
人犯罪無誤為必要。亦即對其發生嫌疑時，即得謂已發覺，然此
項對犯人之嫌疑，仍須有確切之根據得為合理懷疑者，始足當之
。鄭世賢既稱係據案發前之監聽得知上訴人與鄭仕佾涉嫌販賣毒
品。則其所述是否有據，即有究明之必要。原判決僅依鄭世賢之
證述，逕認上訴人不合自首要件，亦有調查未盡之違法。以上或
為上訴意旨所指摘，或為本院得依職權調查之事項，應認原判決
有撤銷發回更審之原因。
據上論結，應依刑事訴訟法第三百九十七條、第四百零一條，判
決如主文。
中    華    民    國  九十九  年    六    月    三    日
                      最高法院刑事第五庭
                          審判長法官  陳  正  庸
                                法官  林  秀  夫
                                法官  宋      祺
                                法官  陳  祐  治
                                法官  林  瑞  斌
本件正本證明與原本無異
                                      書  記  官
中    華    民    國  九十九  年    六    月    九    日
                                                      Ｑ

司法院資訊處製作；財團法人民間司法改革基金會備份。
